臺灣臺中地方法院民事判決　九十一年訴字第五○號
　　原　　　告　華南商業銀行股份有限公司
　　法定代理人　乙○○
　　訴訟代理人　戊○○
　　被　　　告　丁○○
　　　　　　　　甲○○
　　　　　　　　丙○○
右當事人間請求清償借款事件，本院判決如左：
    主      文
被告應連帶給付原告新臺幣陸拾萬伍仟陸佰柒拾貳元，及自民國九十年十月十三日起
至清償日止，按年息百分之八點零三計算之利息，並自民國九十年十一月十四日起至
清償日止，其逾期在六個月以內者，按上開利率百分之十，逾期超過六個月部分，按
上開利率百分之二十計算之違約金。
訴訟費用由被告連帶負擔。
    事      實
一、原告方面：
(一)聲明：如主文所示。
(二)陳述：
  1.被告丁○○邀同其餘被告為連帶保證人，於民國八十七年七月十三日向原告借款
    新台幣（下同）一百萬元，並約定利息按原告基本放款利率加碼百分之零點三，
    共計八點四計算，嗣後隨原告基本放款利率調整而調整，並自調整後之年利率重
    新計算利率（目前調整後之基本放款利率為百分之七點七三，加百分之零點三，
    共計為百分之八點零三），借款期限自八十七年七月十三日起至九十四年七月十
    三日止。償還方法：自借款日起按月付息，並約定遲延還本或付息時，逾期六個
    月以內部分，按約定利率百分之十，逾期六個月部分，就超過部分，按約定利率
    百分之二十，加付違約金，經被告立有同一內容之消費者借貸契約書乙紙，及交
    原告收執。
  2.詎被告丁○○自九十年十月十三日起，即未繳息，尚餘本金六十五萬六百七十二
    元，及如前開所述之利息、違約金等，迭經催討均未置理，依借貸契約書第九條
    第一項第一款及第二項第二款之約定，任何一宗債務不依約清償本金、利息，借
    款視為全部到期，被告依法自應清償如訴之聲明所示之本金、利息、違約金之債
    務。茲其餘被告既為連帶保證人，依約應負連帶清償之責。
(三)證據：提出消費者借貸契約、基本放款利率變動表各一份為證。
二、被告丙○○方面：
(一)聲明：駁回原告之訴，如受不利之判決，願供擔保免為假執行。
(二)陳述：
  1.按團體消費性借貸及保證，與一般屬於「個人」之消費性借貸或保證性質上並非
    全然相同，此乃因該團體之成員間有相互為各成員之借貸之保證關係，而個人之
    借貸或保證則無此種牽連，再者，該團體消費性借貸及保證係由團體代表（理）
    出面，與貸方議定一切借貸、保證等條件及內容，而後始由團體成員與貸方完成
    貸款手續，包括簽立定型化之書面文件及撥款，本件兩造間之法律關係即屬於上
    開團體消費性借貸及保證，即於八十七年七月間由被告所屬中華電信股份有限公
    司產業工會台中分會（以下簡稱中華電信工會）代表（理）欲向原告借款之會員
    出面，與原告洽商借貸、保證事宜，待中華電信工會與原告間一切借貸及保證之
    條件與內容後，始由欲借款之會員包括被告等人在內，於同年十三日，與原告簽
    立定型化之「消費者貸款契約」及其他文件，而該其他文件包括由原告所印製、
    交由中華電信工會代表訴外人林岳宏（當時任中華電信工會之常務理事）轉交被
    告及其他會員共同填寫之「團體消費性借款申請書暨授權書」，而該「團體消費
    性借款申請書暨授權書」之其他事項第二欄即明文約定：「借款人中途離職（包
    括停職、免職、退休、他調或其他原因等），『應提前償還全部借款餘額本息』
    」，意即該債務之清償期限提前屆至，本件被告丁○○係於九十年九月底，即自
    中華電信股份有限公司中區分公司離職，離職時尚且領有離職金四百餘萬元，而
    當時被告即經由中華電信工會函請原告處理有關被告丁○○應提前還款之事宜，
    詎原告竟不予置理，續允被告丁○○延期清償，直至被告丁○○惡意拒絕攤還數
    期本息後，原告始回頭過來以被告丁○○僅繳息至九十年十月十三日，而應視為
    全部到期，要求代負履行責任，遽而提起本件訴訟。惟按就定有期限之債務為保
    證，如債權人允許主債務人延期清償時，保證人除對於其延期以為同意外，不負
    保證責任，民法第七百五十五條定有明文，被告丙○○一向奉公守法，迄今仍是
    中華電信公司之現職人員，雖自九十年十一月開始，工資已轉由台灣中小企業銀
    行發放，即可證明被告具有非常之誠意每期應繳納之高利率貸款按月轉入原告華
    南商業銀行北台中分行，足見被告具有非常之誠意，將每期應繳納之高利率貸款
    按月轉入原告華南商業銀行北屯分行，如時按期繳付所貸餘額，依據團體消費性
    借款授權書之其他事項第二項中已約定借款人中途離職（包括停職、免職、退休
    、他調或其他原因等），應提前償還全部借款餘額本息，今原告非但未能積極從
    事追討中華電信已離職員工即被告甲○○、丁○○兩人之貸款餘額，遲至被告丁○○於上開債務清償期屆滿數月後，始以被告丁○○於該期間中未按期繳納本息
    為由，將其債務視為全部到期，此不僅於法有違，更足以證明原告確有允許被告
    丁○○延期清償，蓋原告至遲於接獲被告及中華電信工會通知後，即可依約請求
    被告丁○○償還全部債務，然其何以等到被告丁○○未繳納數期本息後，始將其
    債務視為全部到期，而以該理由請求清償債務，若非原告曾允許丁○○延期清償
    ，又將作何解釋？是被告對於本件原告允許丁○○延期清償之系爭債務，不負保
    證責任，其反而本末倒置向被告為請求，顯不合情理。
  2.退步言，本件縱認被告仍應負保證人之責任，惟按（銀行辦理消費性放款）未來
    求償時，應先就借款人進行求償，其求償不足部分得就連帶保證人平均求償之，
    新修正之銀行法第十二條之一第三項定有明文，上揭銀行法規定係民法之特別法
    ，依特別法優於普通法，以及後法優於前法之法律適用原則，該銀行法修正條文
    有優先於民法債篇保證章相關規定之適用，本件原告未先向丁○○進行求償，且
    未按其全部保證人之人數平分其債務額，而逕向被告請求清償其全部債務，揆諸
    上開法律規定意旨，原告之請求與法有違。
(三)證據：提出台灣中小企業銀行活儲存簿、華南商業銀行台中分行每月轉帳記錄、
    團體消費性借款授權書、中華電信工會九十年十月十七日電工中分（九十）福字
    第三三六號函影本各一份為證。
三、被告丁○○、甲○○方面：
    被告未於言詞辯期日到場，亦未提出書狀作何聲明或陳述。
    理      由
一、本件被告丁○○、甲○○經合法通知，未於言詞辯論期日到場，核無民事訴訟法
    第三百八十六條所列各款情形，爰依原告之聲請，由其一造辯論而為判決。
二、本件原告主張被告丁○○邀同其餘被告為連帶保證人，於八十七年七月十三日向
    原告借款一百萬元，並約定利息按原告基本放款利率加碼百分之零點三，共計八
    點四計算，嗣後隨原告基本放款利率調整而調整，並自調整後之年利率重新計算
    利率（目前調整後之基本放款利率為百分之七點七三，加百分之零點三，共計為
    百分之八點零三），借款期限自八十七年七月十三日起至九十四年七月十三日止
    。償還方法：自借款日起按月付息，並約定遲延還本或付息時，逾期六個月以內
    部分，按約定利率百分之十，逾期六個月部分，就超過部分，按約定利率百分之
    二十，加付違約金，經被告立有同一內容之消費者借貸契約書乙紙，及交原告收
    執。詎被告丁○○自九十年十月十三日起，即未繳息，尚餘本金六十五萬六百七
    十二元，及如前開所述之利息、違約金等，迭經催討均未置理，依借貸契約書第
    九條第一項第一款及第二項第二款之約定，任何一宗債務不依約清償本金、利息
    ，借款視為全部到期，被告依法自應清償如訴之聲明所示之本金、利息、違約金
    之債務，另其餘被告均簽約為連帶保證人等事實，已據其提出消費者借貸契約、
    基本放款利率變動表一份為證。被告丙○○則對於其有簽立上開連帶保證契約乙
    節亦不爭執、被告丁○○、甲○○則均已於相當時期受合法之通知，既不於言詞
    辯論期日到庭爭執，復未提出書狀以供本院斟酌，自堪信原告之主張為真正。
三、對於原告主張，被告丙○○則抗辯：被告丁○○係於九十年九月底，即自中華電
    信股份有限公司中區分公司離職，離職時尚且領有離職金四百餘萬元，且依照被
    告所簽立之團體消費性借款申請書之其他事項欄第二項約定：借款人中途離職，
    應提前償還全部借款餘額，當時亦被告丙○○即經由中華電信工會函請原告處理
    有關被告丁○○應提前還款之事宜，詎原告竟不予置理，續允丁○○延期清償，
    直至丁○○惡意拒絕攤還數期本息後，原告始回頭過來以被告丁○○僅繳息至九
    十年十月十三日，而應視為全部到期，要求代負履行責任，遽而提起本件訴訟，
    依民法第七百七十五條之規定，被告丙○○自無需負連帶保證責任云云，查民法
    第七百五十五條固規定，就定有期限之債務為保證者，如債權人允許主債務人延
    期清償時，保證人除對於其延期已為同意外，不負保證之責任。然同法第二百三
    十三條第一項又規定，遲延之債務以支付金錢為標的者，債權人得請求依法定利
    率計算之遲延利息，但約定利率較高者，仍從其約定利率。故債務人遲延後，債
    權人一面得請其履行債務，一面仍有權收取遲延利息，換言之，收取遲延利息者
    ，不能謂其必未請求履行債務而准許債務人延期履行。最高法院五十年台上字第
    一八二號著有判例，本件縱認被告丁○○於九十年九月底離職，依照被告所簽立
    之團體消費性借款申請書之其他事項欄第二項有借款人中途離職，應提前償還全
    部借款餘額之約定均屬實，然原告於到期後未立即向借款人即被告丁○○催討，
    而僅於清償期限滿數月後，始為催討，充其量均僅能證明原告消極未為求償之舉
    動，尚難據此即遂推斷原告有允許延期之意。是被告丙○○此部分所辯應非可採
    。
四、又按銀行辦理自用住宅放款及消費性放款，已取得前條所定之足額擔保時，不得
    以任何理由要求借款人提供連帶保證人。銀行辦理授信徵取保證人時，除前項規
    定外，應以一定金額為限。未來求償時，應先就借款人進行求償，其求償不足部
    分得就連帶保證人平均求償之。但為取得執行名義或保全程序者，不在此限。銀
    行法第十二條之一定有明文。查本件原告起訴請求被告丙○○負連帶清償責任，
    其目的乃在於取得法院勝訴判決之執行名義，以利將來之執行，依上開說明，自
    屬銀行法第十二條之一第三項但書之例外規定情形，被告丙○○執此辯稱原告之
    請求有違反應先就借款人進行求償，其求償不足部分得就連帶保證人平均求償之
    規定云云，自非有據。
五、按消費借貸者，謂當事人一方移轉金錢或其他代替物之所有權於他方，而約定他
    方以種類、品質、數量相同之物返還之契約，民法第四百七十四條第一項定有明
    文；又稱保證者，謂當事人約定，一方於他方之債務人不履行債務時，由其代負
    履行責任之契約，同法第七百三十九條亦有明文；另保證債務之所謂連帶，係指
    保證人與主債務人負同一債務，對於債權人各負全部給付之責任者而言，此就民
    法第二百七十二條第一項規定連帶債務之文義參照觀之甚明（最高法院四十五年
    台上字第一四二六號判例可資參照）；而連帶債務之債權人，依同法第二百七十
    三條第一項規定，得對於債務人中之一人或數人或其全體，同時或先後請求全部
    或一部之給付。本件被告丁○○向原告借款既自九十年十月十三日起，即未依約
    清償，借款自視為全部到期，且其餘被告為其連帶保證人，從而，原告依消費借
    貸及連帶保證契約之法律關係請求被告連帶給付借款六十萬五千六百七十二元，
    及自九十年十月十三日起至清償日止，按年息百分之八點零三計算之利息，並自
    同年十一月十四日起至清償日，其逾期在六個月以內者，各按上開利率百分之十
    ，逾期超過六個月部分，按上開利率百分之二十計算之違約金，為有理由，應予
    准許。
六、本件原告既未請求供擔保宣告假執行，則被告丙○○請求如受不利判決願供擔保
    請求宣告免為假執行，核無必要，附此敘明。
七、因本案事證已臻明確，兩造其餘主張陳述及所提之證據，均毋庸再予審酌，附此
    敘明。
八、據上論結，本件原告之訴為有理由，依民事訴訟法第三百八十五條第一項前段、
    第八十五條第二項，判決如主文。
中　　　華　　　民　　　國　　九十一　　年　　　五　　　月　　  三  　　日
                                        臺灣臺中地方法院民事第三庭
~B法　　　官　許石慶
右為正本係照原本作成
如不服本判決，應於判決送達後二十日內，向本院提出上訴狀。
中　　　華　　　民　　　國　　九十一　　年　　　五　　　月　　  三  　　日
~B法院書記官
